【裁判字號】    99,消債更,443
【裁判日期】    991117
【裁判案由】    
【裁判全文】
臺灣高雄地方法院民事裁定           99年度消債更字第443號
聲  請  人  卓美玲
上列當事人聲請消費者債務清理事件，本院裁定如下：
    主  文
聲請駁回。
聲請費用由聲請人負擔。
   理  由
一、按「債務人不能清償債務或有不能清償之虞者，得依本條例
    所定更生或清算程序，清理其債務。」，消費者債務清理條
    例第3 條定有明文。衡以消費者與金融機構間債之關係之發
    生，係依契約自由原則及相互間之信賴為基礎，此為社會經
    濟活動得以維繫及發展之重要支柱，債務人經濟窘迫，固不
    應任其自生自滅，債權人一方之利益，仍不能因之摒棄不顧
    。是債務人於協商程序中，自應本於個人實際財產及收支狀
    況，依最大誠信原則，商討解決方案。如終究不能成立協商
    ，於聲請更生或清算時，法院審酌上開條文所謂「不能清償
    或有不能清償之虞」，自宜綜衡債務人全部收支、信用及財
    產狀況，評估是否因負擔債務，而不能維持最基本之生活條
    件；所陳報之各項花費，是否確屬必要性之支出；如曾有協
    商方案，其條件是否已無法兼顧個人生活之基本需求等情，
    為其判斷之準據。
二、聲請意旨略以：聲請人即債務人卓美玲前向金融機構辦理消
    費貸款、信用卡契約及民間借款等致積欠無擔保債務計新臺
    幣（下同）4,070,774 元，因無法清償債務，乃於民國99年
    6 月間與最大債權銀行中國信託商業銀行股份有限公司（下
    稱中國信託銀行）進行前置協商，但最大債權銀行以聲請人
    未能接受顯足負擔之還款方案，致使協商不成立，並因聲請
    人有不能清償之情事，復未經法院裁定開始清算程序或宣告
    破產，爰依法聲請准予裁定更生等語。
三、經查：
（一）聲請人前向各金融機構辦理消費貸款、信用卡契約等致積
      欠無擔保債務計1,385,774 元，消費者債務清理條例施行
      後，於99年6 月間曾與最大債權銀行中國信託銀行進行前
      置協商，惟以聲請人未能接受顯足負擔之還款方案，致使
      協商不成立，此有財團法人金融聯合徵信中心前置協商專
      用債權人清冊、財團法人金融聯合徵信中心當事人綜合信
      用報告、前置協商不成立通知書等在卷可稽（卷第44-47
      頁、第37-43 頁、第18頁），堪認上情屬實。另聲請人主
      張：積欠卓朝泉1,500,000 元云云，雖據其提出郵政存簿
      儲金簿存提款資料、匯款申請書、轉帳明細、第一銀行活
      期儲蓄存款存摺存提款資料等為證，然上開證據資料僅得
      證明第三人卓朝泉自97年12月23日起至99年5 月24日止，
      陸續匯款1,500,000 元至聲請人帳戶，而匯款之原因不一
      ，尚難以此即遽認係借款之債務（卷第49-58 頁）；又聲
      請人主張：積欠謝楊美沙225,000 元及謝淑萍960,000 元
      云云，雖據其提出第一銀行活期儲蓄存款存摺存提款資料
      、台灣銀行活期儲蓄存款存摺存提款明細、土地銀行貸款
      本息查詢、農業發展基金貸款借據、高雄市農會活期性存
      款存摺、永豐銀行房屋擔保借款繳息清單、建華銀行存摺
      存提款明細等為證，然上開證據資料均係匯款資料或銀行
      借款資料，且數額亦與聲請人所述不同，不足以證明聲請
      人積欠謝楊美沙借款225,000 元及積欠謝淑萍借款960,00
      0 元。是聲請人主張：積欠卓朝泉1,500,000 元、謝楊美
      沙225,000 元及謝淑萍960,000 元云云，均不足採，故此
      部分債務不予以採計。
（二）聲請人陳報名下有4 筆投資及車牌號碼：DP-4611 號之汽
      車1 輛，目前任職於園營造有限公司，勞工保險投保薪
      資為42,000元，於97、98年度依年度所得申報稅後資料核
      計，各年之月平均收入為96,459元、42,833元，其於99年
      度1 月至7 月收入分別為39,651元、39,651元、39,651元
      、39,651元、39,651元、39,279元、39,465元，是其99年
      1 月至7 月平均每月薪資所得約為39,571元，此有勞工保
      險被保險人投保資料表、薪資轉帳明細、財產歸屬資料清
      單、綜合所得稅資料清單附卷可證（卷第74-75 頁、第83
      -87 頁、第77頁、第78-79 頁），均認屬實，是應以聲請
      人99年度1 月至7 月之平均月收入39,571元為核算其償債
      能力之基礎。
（三）支出部分，聲請人陳稱有未成年子女謝孟軒、謝孟庭受其
      扶養一節，有聲請人之戶籍謄本在卷可憑（卷第81頁）。
      按直系血親相互間，互負扶養之義務，民法第1114條第1
      款定有明文。查，聲請人之長子謝孟軒為81年生、長女謝
      孟庭為82年生，均尚未成年，其名下各有1 筆投資，分別
      為4,720 元、4,570 元，近2 年均無所得資料，有渠等之
      財產歸屬及綜合所得資料清單在卷可參（卷第118-123 頁
      ），堪認未成年子女謝孟軒、謝孟庭確屬不能維持生活而
      需聲請人扶養。又聲請人之配偶謝國賢名下有1 房1 地，
      該房地現值合計為2,934,440 元，另有1 輛汽車及4 筆總
      額638,660 元之投資，其97、98年度依年度所得申報稅後
      資料核計，各年之月平均收入為76,743元、12,557元，勞
      工保險投保薪資為19,200元，此有其財產歸屬、綜合所得
      資料清單及勞工保險被保險人投保資料表在卷可證（卷第
      110-112 頁、第115-116 頁），是聲請人之配偶有足夠之
      資力與聲請人共同負擔未成年子女之扶養費用。該扶養費
      用部分，參照民法第1118、1119條規定，其負扶養義務之
      程度，亦應考量其目前身負債務之窘境，所負擔之扶養義
      務能力，自非比一般，是本院認應以98年度綜合所得稅受
      扶養人每人免稅額82,000元計算，其每人每月扶養費用為
      6,833 元【計算式：82,000÷12 =6,833 ，元以下4 捨5
      入】，則聲請人與配偶謝國賢共同分擔結果，聲請人所需
      負擔子女扶養費用合計為6,833 元【計算式：6,833 ×2
      ÷2=6,833 】。至聲請人主張需負擔父親卓朝泉、母親卓
      林玉梅及婆婆謝楊美沙之扶養費用云云，惟聲請人之父親
      卓朝泉名下有房屋土地4 筆，現值合計為4,466,900 元，
      另有7 筆總額共計91,900元之投資；又聲請人之母親卓林
      玉梅名下有1 房1 地，該房地現值合計為763,240 元，有
      渠等財產歸屬、綜合所得資料清單在卷可證（卷第147-14
      8 頁、第152 頁），另卓朝泉自97年12月23日起至99年5
      月24日止，陸續匯款1,500,000 元至聲請人帳戶，已如前
      述，可見卓朝泉、卓林玉梅有相當之財產足以維持自己之
      生活，依民法第1117條之規定，尚無受扶養之必要。另謝
      楊美沙為聲請人之婆婆，其扶養義務人之順序以謝楊美沙
      之直系血親卑親屬為優先，而謝楊美沙尚有謝國賢、謝國
      柱及謝淑萍3 名子女，業據聲請人陳報並提出其家族系統
      表在卷可參（卷第161 頁），準此，謝楊美沙亦無由聲請
      人扶養之必要。是聲請人主張應扶養父親卓朝泉、母親卓
      林玉梅及婆婆謝楊美沙之部分，自不足採，不應採計。至
      聲請人個人日常生活必要費用部分，審酌聲請人負債之現
      況，基於社會經濟活動之互賴及誠信，該日常生活所需費
      用，自應節制開支，不得有超越一般人最低生活標準之享
      受，否則反失衡平，本院參酌內政部社會司所公告歷年最
      低生活費一覽表，99年度高雄市每人每月最低生活費標準
      為11,309元，則聲請人每月最低生活費自宜以此為度，得
      認係必要支出。
四、綜上所述，依聲請人平均每月收入39,571元為核算基礎，扣
    除個人日常生活所需之必要費用11,309元，及扶養2 名未成
    年子女6,833 元後，其餘額為21,429元【計算式：39,571－
    11,309－6,833=21,429】。然聲請人負債總額為1,385, 774
    元，如不計利息，僅須約5 年之期間即可清償完畢，審酌聲
    請人為53年次，距法定強制退休之年齡尚有19年，一般可預
    期尚有19年收入之職業生涯可期，力能逐期償還所欠債務，
    自難認聲請人有不能清償債務或不能清償之虞。準此，聲請
    人既不合於更生之法定要件，本件聲請即無理由，自應予駁
    回。
五、據上論結，本件聲請為無理由，依消費者債務清理條例第11
    條第1 項、第8 條前段，裁定如主文。
中    華    民    國    99    年    11    月    17    日
                       民事庭  法  官  邱泰錄
以上正本證明與原本無異。
如不服本裁定，應於送達後10日內向本院提出抗告狀，並繳納裁
判費新台幣1,000 元。
中    華    民    國    99    年    11    月    17    日
                               書記官  梁竫

司法院資訊處製作；財團法人民間司法改革基金會備份。
